【裁判字號】    95,訴,1363
【裁判日期】    951016
【裁判案由】    違反毒品危害防制條例
【裁判全文】
臺灣臺南地方法院刑事判決              95年度訴字第1363號
公  訴  人  臺灣臺南地方法院檢察署檢察官
被      告  甲○○
                    （現於台灣台南監獄台南分監執行中）
上列被告因違反毒品危害防制條例案件，經檢察官提起公訴（95
年度毒偵字第1945號），被告於準備程序期日就被訴事實為有罪
陳述，本院聽取當事人之意見後，經合議庭裁定進行簡式審判程
序，並判決如下：
    主  文
甲○○施用第一級毒品，累犯，處有期徒刑壹年。扣案之第一級
毒品海洛因（驗後淨重為零點壹公克）沒收銷燬，空包裝袋壹個
沒收。
    事  實
一、甲○○前於民國82年間，即曾因違反肅清煙毒條例案件，經
    台灣高等法院台南分院以83年度上訴字第91號判決判處有期
    徒刑3年2月，經入監執行於84年8月9日假釋出監，嗣於假釋
    期間，再因違反肅清煙毒條例案件，經台灣台南地方法院以
    85年度訴字第1496號判決判處有期徒刑3年3月，前案因而撤
    銷假釋並接續執行後於88年12月23日假釋出監，於91年5月
    8日執行完畢，再於92年間，因違反毒品危害防制條例案件
    ，經台灣台南地方法院以92年度毒聲字第1378號裁定送觀察
    、勒戒後，因認有繼續施用毒品傾向，再由台灣台南地方法
    院以92年度毒聲字第2023號裁定令入戒治處所施以強制戒治
    ，而於93年11月20日交付保護管束期滿，並經臺灣臺南地方
    法院檢察署檢察官於94年1月4日，以93年度戒毒偵字第307
    號為不起訴處分確定，猶不知悔改，於前案強制戒治執行完
    畢並釋放後5年內，又再基於反覆施用第一級毒品海洛因之
    決意，自95年6月7日起至95年7月26日止，平均每天均會在
    其位在臺南縣新市鄉大洲村43之2號住處房間內，施用第一
    級毒品海洛因1、2次。嗣於95年7月27日晚上6時許，為警在
    臺南縣永康市○○路396號前盤檢時，甲○○因將手中持有
    之海洛因毒品1小包丟棄於地而查獲，並扣得第一級毒品海
    洛因1小包（驗後淨重0.10公克），且經其同意採尿送驗後
    查知上情。
二、案經台南市警察局第一分局報請台灣台南地方法院檢察署檢
    察官偵查起訴。
    理  由
一、本件被告所犯為死刑、無期徒刑、最輕本刑為三年以上有期
    徒刑以外之罪，亦非屬高等法院管轄之第一審案件，其於準
    備程序進行中，先就被訴事實為有罪之陳述，經法官告知簡
    式審判程序之旨，並聽取公訴檢察官之意見後，依刑事訴訟
    法第273條之1第1項、第273條之2等規定，裁定進行簡式審
    判程序，且不受同法第159條第1項、第161條之2、第161 條
    之3、第163條之1及第164條至第170條所規定證據能力認定
    及調查方式之限制，合先敘明。
二、前開事實，業經被告於本院審理時坦承不諱，並有扣案之第
    一級毒品海洛因1小包（驗後淨重為0.1公克）可資佐證，此
    外，被告於95年7月27日由台南市警察局第一分局查獲後所
    採集之尿液，經送往長榮大學毒物研究中心以酵素免疫分析
    法EIA篩檢及氣相層析質譜儀GC／MS檢驗之結果，確呈現嗎
    啡陽性反應，此有送驗尿液年籍對照表、長榮大學毒物研究
    中心確認報告各1紙附卷可稽。按海洛因係由嗎啡經化學合
    成而製得，經注射進入人體後，因代謝而分解又生成嗎啡，
    因此施打海洛因後，由尿液檢驗結果仍為嗎啡反應。是以，
    被告於審理中自白其曾多次施用海洛因，而查獲時採尿化驗
    之結果，亦呈現施用海洛因後之代謝物即嗎啡陽性反應，乃
    屬科學上合理之現象，足認被告此部分之任意性自白，核與
    事證相符，應堪予採信。再查，被告前因違反毒品危害防制
    條例之施用毒品案件，經臺灣臺南地方法院以92年度毒聲字
    第1378號裁定送觀察、勒戒後，因認有繼續施用毒品傾向，
    再由臺灣臺南地方法院以92年度毒聲字第2023號裁定令入戒
    治處所施以強制戒治，而於93年11月20日交付保護管束期滿
    ，並經本署檢察官於94年1月4日，以93年度戒毒偵字第307
    號為不起訴處分確定，此有臺灣高等法院被告前案紀錄表1
    份附卷可按，被告於強治戒治執行完畢釋放後5年內，再犯
    本件毒品危害防制條例第10條第1項之罪，依法應予追訴。
    本件事證明確，被告犯行堪以認定。
三、按海洛因係毒品危害防制條例第2條第2項第1款所明定之第
    一級毒品，禁止非法持有及施用，被告非法施用海洛因，核
    其所為，係犯毒品危害防制條例第10條第1項之施用第一級
    毒品罪。經查我國刑法於94年2月2日修正公布，刪除刑法第
    56條關於連續犯之規定，且自95年7月1日起施行。(1)有關刪
    除連續犯規定之修正理由已有「至連續犯之規定廢除後，對
    於部分習慣犯，例如竊盜、吸毒等犯罪，是否會因適用數罪
    併罰而使刑罰過重產生不合理之現象一節，在實務運用上應
    可參考德、日等國之經驗，委由學界及實務以補充解釋之方
    式，發展接續犯之概念，對於合乎『接續犯』或『包括的一
    罪』之情形，認為構成單一之犯罪，以限縮數罪併罰之範圍
    ，用以解決上述問題」之說明（刑法第56條修正理由第4點
    參照）。(2)且按刑事法若干犯罪行為態樣，本質上原具有反
    覆、延續實行之特徵，立法時既予特別歸類，定為犯罪構成
    要件之行為要素，則行為人基於概括之犯意，在密切接近之
    一定時、地持續實行之複次行為，倘依社會通念，於客觀上
    認為符合一個反覆、延續性之行為觀念者，於刑法評價上，
    即應僅成立一罪。學理上所稱「集合犯」之職業性、營業性
    或收集性等具有重複特質之犯罪均屬之，例如經營、從事業
    務、收集、販賣、製造、散布等行為概念者是，亦有最高法
    院95年度台上字第1079號判決意旨可資參照。(3)至於學界邇
    來對於刑法修正廢除連續犯之規定後所提出之看法，有認為
   「集合犯」是指立法者在系爭構成要件所描述、所預設之該
    當行為，本身就具有不斷反覆實施之特性，所以反覆實施行
    為被總括地當成或擬制為一個構成要件行為。基於吸毒成癮
    之道理，施用毒品雖然一次施用就已經足以該當系爭構成要
    件，但接連反覆數次施用毒品者，應僅評價為一個施用毒品
    行為，且依施用毒品具有成癮之特性，反覆成習之施用行為
    才是構成要件違反之典型與常態，單一次之施毒行為毋寧說
    是例外，其性質上應列入構成要件行為單數之「集合犯」（
    參照林鈺雄著「跨連新舊法之施用毒品行為－兼論行為單數
    與集合犯、接續犯概念之比較」一文，刊載於臺灣本土法學
    雜誌第84期第148頁，2006年7月號）。有從「法的行為單數
    」即「構成要件行為單數」之概念來探討，從刑法分則構成
    要件之規定，就法律概念，將數個自然意思、活動，融合為
    一法律上概念之行為，是為一個法律、社會評價之單位而成
    為一個法的行為單數，其種類如：複行為犯、集合犯、繼續
    犯，其中施用毒品罪即為集合犯之一例（參照張麗卿所著「
    刑法修正與案件同一性－兼論最高法院90年度台非字第168
    號判決」一文，刊載於月旦法學雜誌第134期第222頁，2006
    年7月號）。有認為「集合犯」係分則立法時法律概念之創
    設，使該等行為必然可以包括複數之行為。依德國學說上之
    見解，係指諸如常業犯或習慣犯之多數行為，其各別行為本
    足以獨立成罪，但基於立法上刑事政策之考量，將其視為法
    律上之行為單一。而集合犯之複數行為，是建立在主觀要素
    之基礎上，即數個行為經由「反覆實施之意圖」，連結成法
    律上之一行為。則將施用毒品之行為視為集合犯，似未嘗不
    可（參照高金桂所著「接續犯與連續犯之再探討」一文，刊
    載於「刑事法之基礎與界限－洪福增教授紀念專輯」第520
    、521頁，2003年4月）。可知多數學說見解，多認施用毒品
    因具有成癮之特性，而將反覆施用毒品行為歸類為「集合犯
    」，乃學說上「構成要件行為單數」態樣之一種，僅應為包
    括一罪之評價，均無單就個別施用毒品行為論以數罪併合處
    罰之情形。(4)綜上所述，本院認毒品既因具有高度之成癮性
    及濫用性，施用毒品之行為本身，顯然具有反覆性及延續性
    之特徵，如將「持續多次施用毒品行為」評價為數罪，顯與
    刑罰過度評價禁止原則相悖，並有違憲法所揭櫫之比例原則
    ，是本件被告習慣性、多次並反覆施用第一級毒品海洛因之
    行為，應予評價為「集合犯」之包括一罪。最後，本院認此
    種集合犯之包括一罪特質，尚不致因刑法修正前、後而有差
    別，故本件被告自95年6月7日起至95年7月26日止（即時間
    涵蓋刑法修正施行之前、後），雖各有多次施用毒品之行為
    ，本院仍認應一體適用修正後刑法，無庸再為新舊法之比較
    ，否則如將刑法修正前所為數次施用毒品之行為論以連續犯
    ；另再將於刑法修正後所為施用毒品行為，論以集合犯，最
    後復將此二段施用毒品之行為，予以數罪併罰，無疑就同為
    多次施用毒品之行為，僅因刑法修正，即異其理論之適用，
    不無矛盾，且如此論以連續犯加重其刑後，再予數罪併罰，
    亦顯然不利於被告，附此敘明。
四、又被告於此期間內多次持有第一級毒品海洛因並進而施用，
    其持有之低度行為應為施用之高度行為所吸收，亦不另論罪
    。再按行為後法律有變更者，適用行為時之法律。但行為後
    之法律有利於行為人者，適用最有利於行為人之法律。修正
    後刑法第2條第1項定有明文。查本件被告行為後，刑法第47
    條累犯之規定，業於94年2月2日修正公布，並於95年7月1日
    施行，然查被告前因肅清煙毒條例案件，分別經臺灣高等法
    院臺南分院以及臺灣臺南地方法院，判處有期徒刑3年2月以
    及3年3月確定，並於91年5月8日執行完畢，此有台灣高等法
    院被告前案紀錄表1份附卷足憑，故被告於受有期徒刑執行
    完畢後，5年以內故意再犯本件有期徒刑以上之罪，無論依
    修正施行前刑法第47條或依修正施行後刑法第47條第1項規
    定，均構成累犯，對被告而言尚無有利或不利之情形，自不
    生新舊法比較之問題，爰逕依修正施行前刑法第47條之規定
    ，論以累犯，並加重其刑。茲審酌被告前曾因施用毒品送強
    制戒治等處分執行完畢後，猶不思戒絕毒癮、革除惡習，顯
    未能深切悔改並記取教訓，惟念及其施用毒品之犯行，在本
    質上乃屬自我戕害身心健康之行為，且被告並未因此而有破
    壞社會秩序或侵害他人權益之情形，以及被告犯後坦承犯行
    ，態度尚佳等一切情狀，爰量處如主文所示之刑，以資懲戒
    。
五、按查獲之海洛因係第一級毒品，不問屬於犯人與否，應沒收
    銷燬之，此毒品危害防制條例第2條第2項第1款、第18條第1
    項前段分別定有明文。經查，本件扣案之白色粉末1包（驗
    後淨重為0.1公克）經送往法務部調查局以化學呈色法以及
    氣相層析質譜儀分析法檢驗之結果，確定為海洛因無誤，此
    有該局95年8月15日調科壹字第200006473號鑑定通知書1份
    附於偵查卷第18頁可稽，爰依毒品危害防制條例第18條第1
    項前段之規定，宣告沒收併銷燬之。末按沒收為從刑之一種
    ，且與主刑有從屬關係，依從刑附屬於主刑原則，不得就新
    舊法予以割裂適用（最高法院90年度台上字第1731號判決要
    旨參照）。再查，刑法修正後，第38條第1項第2款之文字並
    無修正，同條第3項之規定亦僅係將「犯人」修正為「犯罪
    行為人」，此文字之變動並未涉及實質刑罰內容之變更，故
    無有利或不利被告之情形，自不生新舊法比較之問題，先此
    敘明。故本件扣案之盛裝前揭毒品之外包裝袋1個（與前揭
    送驗之毒品尚未達黏結而不可析離之程度），為被告所有，
    經被告自承在卷，並為被告施用毒品所用之物，爰依刑法第
    38條第1項第2款之規定宣告沒收。
五、據上論斷，應依刑事訴訟法第273條之1第1項、第299條第1
    項前段，毒品危害防制條例第10條第1項、第18條第1項前段
    ，刑法第11條前段、第2條第1項前段、第38條第1項第2款、
    修正施行前刑法第47條，判決如主文。
本案經檢察官乙○○到庭執行職務。
中    華    民    國    95    年    10    月    16    日
                        刑事第十庭  法  官  林臻嫺
以上正本證明與原本無異。
如不服本判決，應於送達後10日內，向本院提出上訴狀。
                                    書記官  許悉愛
中    華    民    國    95    年    10    月    16    日
附錄本案論罪科刑法條全文：
毒品危害防制條例第10條第1項：
施用第一級毒品者，處 6 月以上 5 年以下有期徒刑。


司法院資訊處製作；財團法人民間司法改革基金會備份。
